ACORDAO-COMPLETO-2398028

ACÓRDÃO 6469/2020 ATA 18/2020 - PRIMEIRA CÂMARA

VISTOS, relatados e discutidos estes autos que tratam de atos inicial e de alteração de pensão emitidos no âmbito da Gerência Executiva do INSS - MARINGÁ/PR - INSS/MPS em favor de Ana Lucia de Oliveira Betini,
ACORDAM os Ministros do Tribunal de Contas da União, reunidos em sessão da Primeira Câmara, diante das razões expostas pelo Relator, com fundamento no art. 71, inciso III, da Constituição Federal e nos arts. 1º, inciso V, 39, inciso II, e 45 da Lei 8.443, de 16 de julho de 1992, em:
9.1. considerar ilegais os atos inicial e de alteração de pensão emitidos em favor da sra. Ana Lucia de Oliveira Betini (XXX.021.249-XX) , negando-lhes o correspondente registro;
9.2. dispensar o ressarcimento das quantias indevidamente recebidas de boa-fé pela interessada, consoante o enunciado 106 da Súmula de Jurisprudência deste Tribunal, em razão do princípio da segurança jurídica;
9.3. determinar à Gerência Executiva do INSS - MARINGÁ/PR - INSS/MPS que:
9.3.1. faça cessar, no prazo de 15 (quinze) dias, contado a partir da ciência desta deliberação, os pagamentos decorrentes dos atos tidos por ilegais, sob pena de responsabilidade solidária da autoridade administrativa omissa, consoante disposto nos arts. 71, inciso IX, da Constituição Federal e 262 do Regimento Interno desta Corte;
9.3.2. dê ciência do inteiro teor desta deliberação à interessada, alertando-a de que o efeito suspensivo proveniente da interposição de eventuais recursos, caso não providos, não a exime da devolução dos valores indevidamente percebidos após a notificação;
9.3.3. envie a esta Corte de Contas, no prazo de 30 (trinta) dias, por cópia, comprovante de que a interessada teve ciência desta deliberação;
9.4. ordenar à Sefip que:
9.4.1. oriente o órgão jurisdicionado no sentido de que poderá ser editado novo ato de pensão em favor da interessada, desde que escoimado da irregularidade verificada nos presentes autos, o qual deverá ser submetido a novo julgamento por esta Corte de Contas, nos termos do art. 262, § 2º, do RITCU;
9.4.2. monitore o cumprimento das medidas indicadas no subitem 9.3 acima.

Atos de pensão civil emitidos no âmbito da Gerência Executiva do INSS - Maringá/PR - INSS/MPS para fins de registro

Primeira Câmara

Gerência Executiva do INSS - MARINGÁ/PR - INSS/MPS.

3. Interessados/Responsáveis:
3.1. Interessados: Ana Lucia de Oliveira Betini (XXX.021.249-XX); Ana Lucia de Oliveira Betini (XXX.021.249-XX).

13.1. Ministros presentes: Walton Alencar Rodrigues (Presidente), Benjamin Zymler (Relator), Bruno Dantas e Vital do Rêgo.

BENJAMIN ZYMLER

Adoto como relatório o parecer da unidade técnica, cujos termos são os seguintes:
"INTRODUÇÃO
1.	Trata-se de atos de concessão inicial e de alteração da pensão civil instituída por Edevair Betini (CPF: XXX.745.999-XX) , ex-servidor da Gerência Executiva do INSS - Maringá/PR - INSS/MPS.
2.	Os atos foram submetidos, para fim de registro, à apreciação do Tribunal de Contas da União (TCU) , de acordo com o art. 71, inciso III, da Constituição Federal. O cadastramento e a disponibilização ao TCU ocorreram por intermédio do Sistema de Apreciação e Registro de Atos de Admissão e Concessões, na forma dos arts. 2º, caput e incisos I a VI, e 4º, caput, da Instrução Normativa - TCU 78/2018.
3.	Ao benefício pensional habilitou-se Ana Lucia de Oliveira Betini (CPF: XXX.021.249-XX) , viúva do ex-servidor (peça 27) .
HISTÓRICO
4.	Em 24/7/2012, esta Unidade Técnica elaborou instrução processual formulando proposta pela legalidade do ato inicial da concessão em exame (peça 5) ;
5.	Encaminhados os autos ao Ministério Público (MP/TCU) , o douto parquet propôs a realização de oitiva da interessada para que se pronunciasse sobre a inclusão, na base de cálculo da pensão, das parcelas relativas ao abono da Lei 10.698/2003 e das gratificações GDASS e GESS, em valor integral, embora o instituidor do benefício pensional tenha se aposentado com proventos proporcionais a 31/35 avos, irregularidade que poderia ensejar a ilegalidade da concessão.
6.	Em 9/10/2012, foi proferido o Acórdão 7429/2012-TCU-Segunda Câmara, de relatoria do Ministro Augusto Nardes, determinando o retorno dos autos à Sefip para que fosse oportunizada a oitiva da beneficiária (peça 10) .
7.	Em 22/6/2015, após a Unidade Jurisdicionada disponibilizar no Sisac o ato de alteração da concessão, esta Secretaria de Fiscalização elaborou nova instrução (peça 15) , propondo a legalidade dos atos em exame (inicial e de alteração) .
8.	Em 19/8/2015, o MP/TCU manifestou-se nos autos propondo a realização de diligência ao órgão de origem, bem como a oitiva da interessada, objetivando a juntada de certidão do INSS, da qual constasse a concessão do tempo de atividade insalubre, ou laudo emitido pelo Ministério do Trabalho ou por profissional por ele cadastrado, atestando a existência de condições insalubres exercidas pelo instituidor da pensão, haja vista que constatou-se que o mesmo exercia atividade administrativa e foi efetuada a revisão da pensão, com a inclusão do período laborado sob condições especiais, restando majorados os proventos de pensão de 31/35 para 34/35 avos (peça 17) .
9.	Seguindo os autos para o Ministro Relator, foi determinada a adoção das medidas propostas pelo MP/TCU (peça 18) .
10.	Em cumprimento à sobredita determinação, foram encaminhados os expedientes acostados às peças 19 e 20 (diligência e oitiva) . Em resposta, a Unidade Jurisdicionada enviou a documentação acostada à peça 25, e a beneficiária apresentou suas alegações de defesa (peça 26) .
EXAME TÉCNICO
11.	O ex-servidor Edevair Betini (CPF: XXX.745.999-XX) , falecido em 15/11/2004, se aposentou voluntariamente em 3/2/1994, com proventos proporcionais, razão pela qual o cálculo da pensão deve observar o regramento contido na Lei 10.887/2004 (reajuste pelo RGPS e aplicação do redutor) .
RESPOSTA À DILIGÊNCIA
12.	Em resposta à diligência proposta pelo MP/TCU (peça 17) e determinada pelo Ministro Relator (peça 18) , a Unidade Jurisdicionada encaminhou a documentação pertinente ao tempo de serviço do instituidor da pensão (peça 25) .
13.	Cumpre ressaltar que o documento acostado à peça 25, página 5, não é a Certidão de Tempo de Serviço expedida pelo INSS atestando tempo insalubre, que seria o documento hábil, mas sim uma averbação do próprio INSS como entidade concedente. Desse modo, como não foi apresentado laudo emitido pelo Ministério do Trabalho ou por profissional por ele cadastrado, atestando a existência de condições insalubres exercidas pelo instituidor da pensão, não há como prosperar a concessão em exame.
14.	Perfilhando esse mesmo entendimento, foi proferido o Acórdão 914/2014-TCU-Plenário, de relatoria do Ministro Benjamin Zymler, cujo sumário restou assentado nos seguintes termos:
SUMÁRIO: PESSOAL. APOSENTADORIA. TEMPO DE ATIVIDADE INSALUBRE EXERCIDO ANTES DO ADVENTO DA LEI 8.112/1990. NECESSIDADE DE COMPROVAÇÃO DA CONDIÇÃO DE INSALUBRIDADE. SIMPLES PAGAMENTO INDISCRIMINADO DO ADICIONAL DE INSALUBRIDADE NÃO GERA DIREITO À CONTAGEM DO TEMPO DE ATIVIDADE ESPECIAL. NECESSIDADE DE APRESENTAÇÃO DE CERTIDÃO DO INSS, DA QUAL CONSTE A CONCESSÃO DO TEMPO DE ATIVIDADE INSALUBRE, UMA VEZ QUE SE REFERE A TEMPO PRESTADO JUNTO ÀQUELE REGIME DE PREVIDÊNCIA, O QUAL DEVERÁ COMPENSAR O REGIME PRÓPRIO DE PREVIDÊNCIA DOS SERVIDORES, NA PROPORÇÃO DOS ANOS DE CONTRIBUIÇÃO, NA FORMA DA LEI 9.796/1999. ALTERNATIVAMENTE, A TÍTULO DE RACIONALIDADE ADMINISTRATIVA, O ÓRGÃO PODERÁ ELE PRÓPRIO AVERBAR O TEMPO ESPECIAL, DESDE QUE AMPARADO EM LAUDO EMITIDO PELO MINISTÉRIO DO TRABALHO, OU DE PROFISSIONAL POR ELE CADASTRADO, QUE ATESTE AS CONDIÇÕES NAS QUAIS A ATIVIDADE DO SERVIDOR ERA EXERCIDA. ILEGALIDADE E NEGATIVA DE REGISTRO. DISPENSA DA DEVOLUÇÃO DOS VALORES INDEVIDAMENTE RECEBIDOS. DETERMINAÇÕES.
RESPOSTA À OITIVA
15.	Em seu arrazoado em resposta à oitiva (peça 26) , a beneficiária da pensão reiterou as informações prestadas pela Unidade Jurisdicionada (peça 25, p. 1) , dando conta de que foram feitos os ajustes quanto ao pagamento proporcional das vantagens VPI (Lei 10.698/2003) , GESS e GDASS, consoante restou consignado no ato de alteração da concessão. Entretanto, não foi carreada aos autos certidão do INSS, da qual constasse a concessão do tempo de atividade insalubre, ou laudo emitido pelo Ministério do Trabalho ou por profissional por ele cadastrado, atestando a existência de condições insalubres exercidas pelo instituidor da pensão. Assim, os argumentos e documentos apresentados pela beneficiária em resposta à oitiva não têm o condão de elidir a irregularidade apontada.
16.	Em vista disso, não constando dos autos documento hábil para amparar o pagamento em valor integral das vantagens VPI (Lei 10.698/2003) , GDASS e GESS, conforme constou do ato inicial da concessão, tampouco para justificar a revisão da proporção do benefício pensional (e das referidas vantagens) de 31/35 para 34/35 avos, conforme constou do ato de alteração, propõe-se considerar ilegais os atos de concessão examinados no presente feito.
CONCLUSÃO
17.	Desse modo, inexistindo nos autos a certidão do INSS ou laudo emitido pelo Ministério do Trabalho ou por profissional por ele cadastrado, atestando a existência de condições insalubres exercidas pelo instituidor da pensão, propõe-se considerar ilegais, negando-lhes registro, os atos de concessão inicial (disponibilizado no Sisac sob o número 10162682-05-2005-000001-0) e de alteração da concessão (disponibilizado no Sisac sob o número 10162682-05-2013-000005-0) , haja vista que o pagamento do benefício pensional, incluindo as vantagens VPI (Lei 10.698/2003) , GESS e GDASS, está sendo feito em valor superior à proporção de 31/35 avos.
PROPOSTA DE ENCAMINHAMENTO
18.	Ante o exposto, e de conformidade com o preceituado nos artigos 71, III, da Constituição Federal de 1988; 1º, V, e 39, II, da Lei 8.443/1992; 1º, VIII, 259, II, 260, § 1º, e 262, § 2º, do Regimento Interno/TCU, propõe-se:
18.1	considerar ilegais, negando-lhes registro, os atos de concessão inicial (disponibilizado no Sisac sob o número 10162682-05-2005-000001-0) e de alteração da concessão (disponibilizado no Sisac sob o número 10162682-05-2013-000005-0) , haja vista que o pagamento do benefício pensional, incluindo as vantagens VPI (Lei 10.698/2003) , GESS e GDASS, está sendo feito em valor superior à proporção de 31/35 avos;
18.1.1	dispensar o ressarcimento das quantias indevidamente recebidas, presumida a boa-fé, consoante o disposto no Enunciado 106 da Súmula de Jurisprudência do TCU;
18.1.2	determinar à Gerência Executiva do INSS - Maringá/PR - INSS/MPS que, nos termos dos art. 262, caput, do Regimento Interno do TCU e 19, caput, da Instrução Normativa - TCU 78/2018:
a) abstenha-se de realizar pagamentos decorrentes do ato de concessão considerado ilegal, no prazo de 15 (quinze) dias, contado a partir da ciência dessa deliberação, sujeitando-se a autoridade administrativa omissa à responsabilidade solidária;
b) comunique à beneficiária acerca do teor deste Acórdão, alertando-a de que o efeito suspensivo proveniente da interposição de eventuais recursos junto ao TCU não a eximirá da devolução dos valores percebidos indevidamente após sua notificação, caso os recursos não sejam providos;
c) emita e disponibilize no sistema e-Pessoal, no prazo de 30 (trinta) dias, novo ato de concessão, escoimado da irregularidade apontada, nos termos do art. 262, § 2º, do Regimento Interno do TCU; e
d) encaminhe ao Tribunal o comprovante de que a interessada tomou ciência do inteiro teor desta deliberação."
2.	O Ministério Público junto a esta Corte de Contas manifestou-se de acordo com a proposta da unidade técnica. 
	É o Relatório.

não há

Procurador Júlio Marcelo de Oliveira.

PENSÃO CIVIL. ATOS INICIAL E DE ALTERAÇÃO. CONTAGEM PONDERADA DE TEMPO DE SERVIÇO PRESTADO EM CONDIÇÕES INSALUBRES ENVOLVENDO CARGOS DE NATUREZA EMINENTEMENTE ADMINISTRATIVA. NECESSIDADE DE COMPROVAÇÃO DO EFETIVO EXERCÍCIO DA ATIVIDADE POR MEIO DE LAUDOS PERICIAIS. ILEGALIDADE DOS ATOS. DETERMINAÇÕES.

PENSÃO CIVIL (PCIV)

Secretaria de Fiscalização de Pessoal (SEFIP).

Em julgamento, atos inicial e de alteração de pensão emitidos no âmbito da Gerência Executiva do INSS - Maringá/PR - INSS/MPS em que figuram como instituidor o sr. Edevair Betini, ex-ocupante do cargo de agente administrativo, e beneficiária a sra. Ana Lúcia de Oliveira Betini, viúva do instituidor.
2.	A unidade técnica, provocada pela manifestação do órgão ministerial acolhida por esta relatoria, realizou diligência junto ao órgão jurisdicionado com vistas a obter a documentação que embasou a averbação de tempo especial em relação ao instituidor da pensão, tendo em vista a natureza do cargo por eles ocupado, bem como a oitiva da interessada.
3. 	Em resposta, foram apresentadas a documentação e a defesa constantes às peças 25 e 26 dos presentes autos.
4. 	Diante da referida documentação, a unidade técnica manifestou-se conclusivamente no sentido de que fossem considerados ilegais os atos submetidos a julgamento.
5. 	O Ministério Público junto a esta Corte de Contas manifestou-se de acordo com a proposta da unidade técnica.
6.	Da análise da documentação constante dos presentes autos, entendo ser correta a conclusão a que chegou a unidade técnica e o órgão ministerial, senão vejamos.
7. 	Este Tribunal, a título de racionalidade administrativa, tem admitido a contagem ficta de tempo de serviço, anterior ao advento do Regime Jurídico Único dos Servidores Civis da União (RJU) , fundada na simples comprovação do exercício de emprego público cujas atribuições presumivelmente envolviam atividades de risco para a higidez física do profissional - caso de médicos, odontólogos e enfermeiros.
8. 	Ocupantes de outros cargos, no entanto, em particular aqueles de natureza eminentemente administrativa, não podem ser beneficiados de forma generalizada pela contagem especial; nessas hipóteses, é indispensável a efetiva comprovação da existência de risco à integridade física do servidor ou da presença de agentes nocivos à sua saúde no local de trabalho.
9. 	O discrimen se explica porquanto, ordinariamente, à exceção de um restrito grupo de categorias profissionais reconhecidamente sujeitas a condições especiais de trabalho, os cargos públicos são exercidos em condições normais, sem exposição a riscos ou a agentes patológicos além dos limites tolerados, assim definidos em norma regulamentar, não sendo possível inferir a existência de nenhuma excepcionalidade tão só em função do órgão de lotação do servidor.
10. 	Posto isso, tem-se que, segundo o Decreto-Lei 1.873/1981, combinado com o Decreto 97.458/1989, a caracterização e a classificação da insalubridade e da periculosidade para os servidores da administração federal direta, autárquica e fundacional devem ser feitas nas condições disciplinadas na legislação trabalhista, sendo, para tanto, necessário laudo pericial: 
Decreto 97.458, de 11/1/1989
"Art. 1º A caracterização e a classificação da insalubridade ou periculosidade para os servidores da administração federal direta, autárquica e fundacional será feita nas condições disciplinadas na legislação trabalhista.
Art. 2º O laudo pericial identificará, conforme formulário anexo:
I - o local de exercício ou o tipo de trabalho realizado; 
II - o agente nocivo à saúde ou o identificador do risco; 
III - o grau de agressividade ao homem, especificando: 
a) limite de tolerância conhecida, quanto ao tempo de exposição ao agente nocivo; e 
b) verificação do tempo de exposição do servidor aos agentes agressivos; 
IV - classificação dos graus de insalubridade e de periculosidade, com os respectivos percentuais aplicáveis ao local ou atividade examinados; e 
V - as medidas corretivas necessárias para eliminar ou neutralizar o risco, ou proteger contra seus efeitos. 
Art. 3º Os adicionais a que se refere este Decreto não serão pagos aos servidores que:
I - no exercício de suas atribuições, fiquem expostos aos agentes nocivos à saúde apenas em caráter esporádico ou ocasional; ou 
II - estejam distantes do local ou deixem de exercer o tipo de trabalho que deu origem ao pagamento do adicional.
Art. 4º Os adicionais de que trata este Decreto serão concedidos à vista de portaria de localização do servidor no local periciado ou portaria de designação para executar atividade já objeto de perícia.".  (grifou-se) 
11.	Outros regramentos sobre a matéria também se apresentam na mesma linha, a exemplo da Instrução Normativa 2/1989 da SRH/SEPLAN, que detalha os procedimentos a serem observados na concessão do adicional de insalubridade:
Instrução Normativa SRH/SEPLAN 2, de 12/7/1989
"2. O dirigente do órgão da Administração Federal direta, da autarquia e da fundação pública que determinar a localização ou o exercício do servidor em condições ou em locais considerados insalubres ou perigosos concederá o adicional, nos termos dos Anexos I e II desta Instrução Normativa, ouvido previamente o Órgão de Pessoal.
2.1 Os Órgãos de Pessoal examinarão se o servidor preenche os requisitos exigidos nas normas pertinentes, inclusive no Decreto nº 97.458, de 1989.
2.2 A expedição do ato de localização ou de designação a que se refere este item dependerá de laudo pericial, expedido pelo Ministério do Trabalho.
3. As condições de insalubridade e de periculosidade serão verificadas anualmente, mediante nova perícia.
3.1 Os dirigentes dos órgãos da Administração Federal direta, das autarquias e das fundações públicas promoverão as medidas necessárias à redução ou eliminação da insalubridade e dos riscos, bem assim à proteção contra os respectivos efeitos.
3.2 Verificada qualquer uma das hipóteses enumeradas neste item, a autoridade a que se refere o item 2 desta Instrução Normativa solicitará se realize nova inspeção.
4. Os adicionais de insalubridade e de periculosidade serão calculados, respectivamente, sobre o salário mínimo e o vencimento ou salário básico.".  (grifou-se) 
12. 	Especificamente sobre o reconhecimento, para fins de contagem ponderada, do exercício de atividades em condições especiais anteriormente ao advento da Lei 8.112/1990, merece registro a Orientação Normativa 15, de 23/12/2013, da Secretaria de Gestão Pública do Ministério do Planejamento, Orçamento e Gestão:
"Art. 2º A caracterização e a comprovação do tempo de serviço público prestado sob condições especiais obedecerão ao disposto na legislação em vigor à época do exercício das atribuições do emprego público ocupado pelo requerente da conversão.
§ 1º O reconhecimento de tempo de serviço público prestado sob condições especiais dependerá de comprovação do exercício de atribuições do emprego público nessas condições, de modo permanente, não ocasional ou intermitente.
§ 2º Não será admitida prova exclusivamente testemunhal ou apenas a comprovação da percepção de adicional de insalubridade ou periculosidade ou gratificação por trabalhos com Raios-X ou substâncias radioativas para fins de comprovação do tempo de serviço público prestado sob condições especiais.
Art. 3º As atribuições consideradas como exercidas em condições especiais, capazes de possibilitar a conversão de tempo de serviço especial em comum poderão ser enquadradas com base nos seguintes critérios:
I - pela ocupação de emprego público cujas atribuições sejam análogas às atividades profissionais das categorias presumidamente sujeitas a condições especiais, de acordo com as ocupações/grupos profissionais constantes no Anexo I desta Orientação Normativa; ou
II - por exposição a agentes nocivos no exercício de atribuições do emprego público, em condições análogas às que permitem enquadrar as atividades profissionais como perigosas, insalubres ou penosas, de acordo com Anexo II desta Orientação Normativa.
Art. 4º Somente serão analisados pelos órgãos e entidades do SIPEC, requerimentos de conversão de tempo especial em comum instruídos com os seguintes documentos, cumulativamente:
I - Para o servidor que se enquadre na hipótese do inciso I do art. 3º:
a) Formulário de informações sobre atividades exercidas em condições especiais;
b) Carteira de Trabalho e Previdência Social - CTPS, ou Contrato de Trabalho, para que se verifique se as atribuições do emprego público, convertido em cargo público pelo art. 243 da Lei nº 8.112, de 1990, são análogas às atividades profissionais das categorias presumidamente sujeitas a condições especiais.
II - Para o servidor que se enquadre na hipótese do inciso II do art. 3º:
a) Formulário de informações sobre atividades exercidas em condições especiais;
b) Laudo Técnico de Condições Ambientais do Trabalho (LTCAT) , conforme Anexo VI desta Orientação Normativa, observado o disposto no art. 8º ou os documentos aceitos em substituição àquele, consoante o que dispõe o art. 9º desta Orientação Normativa;
c) Parecer da perícia médica, em relação ao enquadramento por exposição a agentes nocivos, na forma do art. 11 desta Orientação Normativa; e
d) Portaria de designação do servidor para operar com raios X e substâncias radioativas, na forma do Decreto nº 81.384, de 22 de fevereiro de 1978, quando for o caso.
Art. 5º Somente será aceito como formulário de informações sobre atividades exercidas em condições especiais, de que tratam os incisos I e II do art. 4º desta Orientação Normativa, o modelo de tal documento instituído para o Regime Geral de Previdência Social, segundo seu período de vigência, sob as siglas SB-40, DISESBE 5235, DSS-8030 ou DIRBEN 8030, quando emitidos até 31 de dezembro de 2003. 
Art. 6º No caso de a emissão do formulário de informações sobre atividades exercidas em condições especiais ocorrer a partir de 1º de janeiro de 2004, será exigido o Perfil Profissiográfico Previdenciário (PPP) , conforme Anexo V desta Orientação Normativa, em substituição ao formulário de que trata o art. 5º. 
Art. 7º A emissão do formulário de informações sobre atividades exercidas em condições especiais, inclusive o PPP, é da competência do órgão ou entidade responsável pelos assentamentos funcionais do servidor público no correspondente período de exercício das atribuições do emprego público. 
Art. 8º O LTCAT será expedido por médico do trabalho ou engenheiro de segurança do trabalho que integre, de preferência, os quadros funcionais da Administração Pública Federal responsável pelo levantamento ambiental, podendo esse encargo ser atribuído a profissionais integrantes de órgãos ou entidades de outras esferas de governo ou Poder da União. 
§ 1º O enquadramento de atividade especial por exposição ao agente físico ruído, em qualquer época da prestação do labor, exige laudo técnico pericial. 
§ 2º Em relação aos demais agentes nocivos, o laudo técnico pericial não será obrigatório, em razão de a aplicação desta Orientação Normativa abranger tão somente os períodos laborados antes da instituição do regime jurídico, Lei nº 8.112, de 1990, que não são alcançados pelo disposto na Medida Provisória nº 1.523, de 11 de outubro de 1996, posteriormente convertida na Lei nº 9.528, de 10 de dezembro de 1997. 
§3º É admitido o laudo técnico emitido em data anterior ou posterior ao exercício da atividade do servidor, se não houver alteração no ambiente de trabalho ou em sua organização, e desde que haja ratificação nesse sentido pelo responsável técnico a que se refere o caput.
 (...) ". (grifou-se) 
13. 	Tem-se, pois, que a contagem ficta de tempo de serviço somente pode ser considerada legítima caso haja a efetiva comprovação do exercício da atividade laborativa em condições especiais.
14. 	Ademais, tal comprovação há que se dar por meio de laudos expedidos por órgãos e profissionais expressamente credenciados para tanto. Esse, aliás, foi o entendimento firmado pelos Acórdãos 911/2014 e 914/2014, ambos do Plenário.
15. 	No caso concreto, da análise da documentação apresentada pelo órgão jurisdicionado, verifica-se que o instituidor da pensão Edevair Betini teve reconhecido o tempo de serviço prestado em condições insalubres considerando-se exclusivamente a emissão de certidão de tempo de serviço emitida pelo próprio INSS, não havendo qualquer outra prova no sentido de que a atividade tenha sido efetivamente desempenhada em condições especiais. Tal entendimento viola a jurisprudência desta Corte de Contas, impondo-se, em consequência, o julgamento pela ilegalidade dos atos ora submetidos a julgamento.
Ante o exposto, acolhendo a proposta do órgão ministerial, VOTO por que o Tribunal adote a deliberação que ora submeto à apreciação deste Colegiado.
TCU, Sala das Sessões Ministro Luciano Brandão Alves de Souza, em 9 de junho de 2020.
BENJAMIN ZYMLER 
Relator